【裁判字號】    95,台上,4258
【裁判日期】    950803
【裁判案由】    擄人勒贖等罪
【裁判全文】
最高法院刑事判決            九十五年度台上字第四二五八號
    上  訴  人  台灣高等法院檢察署檢察官
    上  訴  人
    即  被  告  甲○○
                        2段8.
                        送達代.
                        西路1.
                乙○○
                        送達代.
    被      告  丙○○
    選任辯護人  顏維助律師
                劉立恩律師
上列上訴人等因被告等擄人勒贖等罪案件，不服台灣高等法院中
華民國九十五年二月十六日第二審判決（九十三年度上訴字第二
二七七號，起訴案號：台灣台北地方法院檢察署九十二年度偵字
第九六三八號、第一○○三五號、第一○四二二號、第一一五○
二號、第一一四九六號），提起上訴，本院判決如下：
    主  文
原判決撤銷，發回台灣高等法院。
    理  由
本件原判決認定被告甲○○、乙○○與李福鎮（尚未到案）於民
國九十二年四月間，同在台北縣新店市某賭場工作，而李福鎮係
劉耀宗（尚未到案）之手下。緣湯紹洪（下稱湯某）因投資經營
澎湖賭場，與陶小順發生金錢糾紛，而湯某因不同意陶小順介紹
劉耀宗介入圍事，乃刻意躲避陶、劉二人。劉耀宗之友人即被告
丙○○得知上情，適於同年月三日晚間九時三十分許，在台北市
○○街○段六十四巷六號二樓賭場巧遇湯某，即以電話將湯某之
行蹤告知劉耀宗。劉耀宗見機不可失，乃指示李福鎮偕甲○○、
乙○○駕車至上述賭場將湯某帶回。嗣於同日晚間十時許，因湯
某欲返回其租住處，丙○○乃偕不知情之譚振凱與湯某共同搭乘
連耀所駕駛之營業小客車，途中得知湯某欲在台北市○○○路與
安和路口下車，乃以行動電話將湯某下車地點告知劉耀宗；甲○
○、乙○○與李福鎮三人乃轉往湯某下車地點等候。丙○○與湯
某在上述路口下車後，乃以手掌搭在湯某肩部，違反其意思將其
按住交予甲○○、乙○○及李福鎮三人，囑其等將湯某交予劉耀
宗後，旋即離去。乙○○、甲○○與李鎮福三人旋將湯某挾持上
車，而以強暴之方式剝奪其行動自由。嗣謝、王、李三人於台北
縣深坑鄉○○路山區○○道路空屋前之空地與湯某下車，當時甲
○○與李福鎮在客觀上均能預見如接續毆打湯某之頭、胸、腹、
背部及四肢等要害，暨長時間加以綑綁，可能導致湯某傷重死亡
之結果，竟仍共同基於傷害之犯意聯絡，由李福鎮、甲○○分持
車內之黑色電纜線棍一支及自地上所撿拾之黃色橡皮水管一條，
共同毆打湯某之頭部、身體及手、腳等處。湯某昏厥後，李福鎮
即與甲○○等人將其移往空屋內，並指示甲○○、乙○○購買膠
帶綑綁湯某之手腳，而剝奪其行動自由。劉耀宗於同日晚上十一
時四十六分許經乙○○通知而前往上述空屋，其在客觀上亦能預
見如接續毆打湯某之頭、胸、腹、背部及四肢等要害，可能導致
其傷重死亡之結果，竟仍與李福鎮、甲○○共同基於傷害之犯意
聯絡，持黑色電纜線棍猛力毆打湯某全身，李福鎮並指示甲○○
以二支長木棍將空屋大門堵住，以防湯某脫逃，而將湯某私行拘
禁。翌（四）日下午，甲○○、李福鎮與乙○○前往上開空屋，
暫將湯某鬆綁讓其飲水進食，李福鎮復持黑色電纜線棍毆打湯某
，再將其綑綁拘禁後離去。湯某因受甲○○、李福鎮及劉耀宗毆
打，致受有頭頂部裂傷（深及骨膜）、右眉處挫裂傷、右眼框瘀
青、鼻樑挫傷、左前額Ｙ型挫傷及挫裂傷、兩耳部、上唇、下巴
、右上腹部及臍右側腹部均有挫傷、左腹股溝略皮下出血、背部
條狀挫傷多條（皮下出血）、背部及兩上臂後面呈大片瀰漫性紅
腫、雙手近腕處綁痕各一條、雙手外側挫傷及擦挫傷多處、右手
掌背及指背指關節處挫裂傷、兩膝及兩下腿裂傷等傷害。湯某原
患有心臟冠狀動脈局部中度粥狀硬化，又遭甲○○等人接連毆打
及長時間綑綁，致血液循環欠佳，而於同年四月六日因心肌缺氧
休克死亡。甲○○、李福鎮及乙○○於翌（七）日發現溫某死亡
後，甲○○即表示願向警方自首，李福鎮則推由黃信源（尚未到
案）出面頂替，並教導黃信源、甲○○如何偽述案情、模擬現場
作案，及故意在案發現場留下黃信源之指紋，以冒充作案之人。
嗣於同日晚上十一時許，甲○○在其犯罪未被發覺前，偕黃信源
同往台北縣政府警察局新店分局刑事組自首，其除供出自己涉案
外，並與黃信源偽稱湯某係遭其二人共同綑綁、拘禁及毆打致死
（甲○○幫助意圖使犯人隱避而頂替部分業經第一審判刑確定）
等情。因而撤銷第一審關於丙○○部分之判決，改判論處丙○○
以強暴妨害人行使權利罪刑；並維持第一審依牽連犯關係從一重
論處甲○○共同傷害人之身體，因而致人於死罪刑；及論處乙○
○共同私行拘禁罪刑之判決，而駁回檢察官及甲○○、乙○○在
第二審之上訴，固非無見。
惟查：(一)、按刑事訴訟法第九十五條第一款關於告知「犯罪嫌疑
及所犯所有罪名」程序之規定，旨在使被告得以充分行使其訴訟
防禦權，以達刑事訴訟發見真實兼及程序公正之目的。是以法院
如欲變更檢察官起訴之法條或罪名而為判決者，自應依上開規定
於審判期日前踐行告知罪名之程序，以使被告有適時提出防禦或
辯解之機會，始能避免突襲性裁判，而確保被告之權益；否則，
其對於訴訟程序之踐行，即難謂適法。本件檢察官起訴意旨指丙
○○涉犯刑法第三百四十七條第二項之意圖勒贖而擄人因而致人
於死罪嫌。原判決變更起訴法條，改論以刑法第三百零四條第一
項之強制罪，但並未依上開規定於審判期日前踐行告知罪名變更
之程序，有原審歷次準備程序筆錄及審判筆錄可稽（按原審雖告
知如起訴書、第一審判決書及檢察官上訴書所記載之罪名，但上
述書類並無刑法第三百零四條第一項強制罪名之記載）。依上說
明，其對於訴訟程序之踐行，自非適法。又檢察官起訴意旨指甲
○○、乙○○二人亦均涉犯刑法第三百四十七條第二項之意圖勒
贖而擄人因而致人於死罪。原判決就甲○○部分改論以同法第二
百七十七條第二項前段之傷害致人於死罪，及同法第三百零二條
第一項之私行拘禁罪，並依牽連犯關係從一重論處傷害致人於死
罪；另就乙○○部分改論以同法第三百零二條第一項之私行拘禁
罪。但並未說明甲○○、乙○○二人部分有無應適用刑事訴訟法
第三百條之規定變更檢察官起訴法條改判之情形，亦嫌理由欠備
。(二)、按刑法第二百七十七條第二項後段之傷害致人於死罪，係
對於犯普通傷害罪致發生死亡結果所為規定之加重結果犯，依同
法第十七條之規定，以客觀上能預見其死亡結果之發生，而行為
人主觀上並無預見為其要件。若行為人主觀上已有預見，猶執意
為之，即屬故意之範疇，無復論以加重結果犯之餘地。本件原判
決論處甲○○傷害致人於死罪刑，雖於事實欄內記載：甲○○與
李福鎮在客觀上均能預見接續毆打湯某全身胸、腹、背部、四肢
等處及頭部等要害及長時間綑綁，可能導致湯某傷重死亡之結果
，仍共同基於傷害之犯意聯絡，分持黑色電纜線棍一支及黃色橡
皮水管一條，共同毆打湯某之頭、身體、手、腳等處等情（見原
判決第三頁第二列至第七列）。然其對於甲○○在「主觀上」對
於湯某發生死亡之結果究竟有無預見？並未於事實內詳予認定記
載明白，依首開說明，自不足資為論處傷害致人於死罪之依據。
又原判決於理由內說明：甲○○及與李福鎮、劉耀宗共同毆打湯
某之胸、腹、背部、四肢及頭部等要害，客觀上自能預見可能導
致湯某傷重死亡之結果，竟仍共同基於傷害之犯意，分持黑色電
纜線棍及黃色橡皮管毆打湯某之胸、腹、背部、四肢及頭部等處
，致湯某傷重死亡云云。並又謂：甲○○對於持黑色電纜線棍等
物接續毆打湯某之頭、胸、腹、背部及四肢等要害，可能導致湯
某傷重死亡之結果，有所預見云云（見原判決第十二頁倒數第八
列至倒數第五列、第十三頁倒數第十三列至倒數第五列、第十六
頁第十四列至第二十列）。依此說明，甲○○對於湯某發生死亡
之結果既已有所預見，猶執意為之，則其所為似應屬直接故意或
間接故意殺人之範疇，而不能論以傷害致人於死罪之加重結果犯
。原判決上揭理由之說明，顯與其所論處之罪名不相適合。究竟
甲○○在「主觀上」對於湯某發生死亡之結果有無預見？若其已
有預見，何以猶執意為之？是否縱湯某因而死亡亦不違反其本意
？此與其所為究應論以故意殺人罪？抑傷害致人於死罪攸關，原
審未詳予究明釐清，而於理由內為前揭矛盾之說明，本院自難為
其適用法律當否之審斷。(三)、原判決認定被告丙○○於上述賭場
巧遇湯某後，即以電話將湯某之行蹤與下車地點告知劉耀宗，嗣
又違反湯某之意思，以手搭在湯某肩上，並將其按住交予甲○○
、乙○○與李福鎮三人，囑其等將湯某帶走交予劉耀宗；甲○○
等三人旋將湯某挾持上車，而以強暴之方式剝奪其行動自由等情
。依此認定，丙○○除以手按住湯某肩膀將其交予甲○○等三人
外，並囑甲○○等三人將湯某帶走交予劉耀宗。則丙○○縱不能
預料甲○○等三人事後有私行拘禁及傷害湯某之行為，但對於甲
○○等三人於接手後將湯某挾持上車而剝奪其行動自由之行為，
似非不能預見。若其有此預見，猶將湯某按住交予甲○○等人將
其挾持帶走，則其是否有與甲○○等三人共同剝奪湯某行動自由
之犯意聯絡，即非無研酌餘地。究竟丙○○將湯某交予甲○○等
三人後，是否預見彼等將挾持（即強押）湯某上車而剝奪其行動
自由？若是，其是否有利用甲○○等三人之挾持行為而達其將湯
某交予劉耀宗之目的？此與丙○○有無與甲○○等人共同剝奪湯
某行動自由之犯意聯絡，暨其應否與甲○○等三人成立刑法第三
百零二條第一項之以非法方法剝奪行動自由罪攸關。原審對此未
詳予審酌及說明，僅以不能證明丙○○知悉或預見甲○○等三人
將湯某帶走後有加以私行拘禁或傷害之行為，遽謂丙○○於交人
之後，就甲○○等人所為並無犯意聯絡或行為分擔云云（見原判
決第十頁倒數第四列起至第十一頁第一列），而就丙○○所為論
以刑法第三百零四條第一項之以強暴妨害人行使權利罪，依上說
明，尚嫌速斷。又原判決認定甲○○、乙○○與李福鎮將湯某挾
持上車而剝奪其行動自由以後，並將湯某載至台北縣深坑鄉○○
路山區○○道路旁之空屋，而將其私行拘禁於該處等情，而就此
部分論以刑法第三百零二條之私行拘禁罪。然其對於甲○○、乙
○○將湯某挾持上車而剝奪其行動自由部分之行為，與其等嗣後
將湯某私行拘禁行為間之關係如何？何以其等剝奪湯某行動自由
部分毋庸論罪？並未一併加以論敘說明，亦嫌理由欠備。再者，
乙○○於本案發生前後始終在場，其除參與強押及拘禁湯某之犯
行外，於李福鎮、甲○○及劉耀宗毆打湯某時亦均在場，甚至於
湯某被毆打受傷後，復駕車搭載甲○○下山購買膠帶以綑綁湯某
之手腳。則其雖未親自下手毆打湯某，但其於甲○○等人毆打湯
某時有無在場助勢之行為？其對於甲○○等人毆打湯某之行為是
否具有共同犯意之聯絡？其有無利用甲○○等人下手毆打湯某，
以達其傷害或殺害湯某之目的？上開疑點與乙○○所為究應如何
論斷攸關，原審未一併詳加調查根究明白，遽行判決，亦嫌調查
未盡。以上或為檢察官上訴意旨所指摘，或為本院得依職權調查
之事項，應認原判決有撤銷發回更審之原因。又原判決依刑法第
三百零四條論處丙○○以強暴妨害人行使權利罪，雖屬不得上訴
於第三審法院之案件，但檢察官係以其涉犯刑法第三百四十七條
第二項之意圖勒贖而擄人因而致人於死罪嫌起訴，且於原審辯論
終結前亦主張甲○○係犯上開罪名，則檢察官自仍得就該部分上
訴於第三審法院。再刑法已於九十四年二月二日經總統令修正公
布，並於九十五年七月一日生效實施，新修正刑法已將舊刑法第
五十五條關於牽連犯之規定刪除，而對於同法第六十二條自首之
內容亦有修正，更審時應注意新舊法之比較適用，附此敘明。
據上論結，應依刑事訴訟法第三百九十七條、第四百零一條，判
決如主文。
中    華    民    國  九十五  年    八    月    三    日
                      最高法院刑事第四庭
                          審判長法官  吳  雄  銘
                                法官  劉  介  民
                                法官  郭  毓  洲
                                法官  韓  金  秀
                                法官  黃  一  鑫
      本件正本證明與原本無異
                                      書  記  官
中    華    民    國  九十五  年    八    月    七    日
                                                      J


司法院資訊處製作；財團法人民間司法改革基金會備份。
